臺灣南投地方法院刑事判決
110年度訴字第186號
公  訴  人  臺灣南投地方檢察署檢察官 
被      告  許萬  


上列被告因違反水土保持法案件，經檢察官提起公訴（109年度
偵字第5701號），及移送併案審理（110年度偵字第6491號），
本院判決如下：
    主  文
乙○犯水土保持法第三十二條第四項之非法墾殖、占用致水土流
失未遂罪，處有期徒刑肆月，如易科罰金，以新臺幣壹仟元折算
壹日。南投縣○○鄉○○段0000地號土地上之墾殖物及如附圖所標示
A1、A2、B 、C處水泥空地及鐵皮，均沒收，於全部或一部不能
沒收或不宜執行沒收時，追徵其價額。
    事  實
一、乙○明知南投縣○○鄉○○段0000地號土地（下稱本案土地）為
    中華民國所有，並由財政部國有財產署（下稱國產署）管理
    之國有山坡地，若欲在本案土地內從事墾殖、占用之行為，
    應先經主管機關同意，竟未經主管機關之同意，基於違反水
    土保持法之犯意，自民國105 年3 月間起，占用本案土地並
    種植油茶樹、無患子等作物，繼於109 年8、9月間，又在附
    圖所標示A1、A2、B 、C等處範圍之本案土地上興建鐵皮屋
    、鋪設水泥暨堆置鐵皮，而非法墾殖、占用本案土地，幸未
    致生水土流失或毀損水土保持之處理與維護設施之結果。嗣
    本案土地鄰地所有人丙○○於109 年9 月間發現並報警，因而
    查悉上情。
二、案經丙○○告發暨財政部國有財產署中區分署訴由臺灣南投地
    方檢察署檢察官偵查起訴及移送併辦。
    理  由
一、證據能力之認定：
㈠㈠按被告以外之人於審判外之言詞或書面陳述，除法律有規定
    者外，不得作為證據；又被告以外之人於審判外之陳述，雖
    不符刑事訴訟法第159 條之1 至第159 條之4 之規定，而經
    當事人於審判程序同意作為證據，法院審酌該言詞陳述或書
    面陳述作成時之情況，認為適當者，亦得為證據。當事人、
    代理人或辯護人於法院調查證據時，知有第159 條第1 項不
    得為證據之情形，而未於言詞辯論終結前聲明異議者，視為
    有前項之同意，刑事訴訟法第159 條第1 項及第159 條之5
    分別定有明文。經查，本判決下列所引用被告乙○以外之人
    於審判外之陳述，檢察官、被告迄於本院言詞辯論終結前均
    未聲明異議，本院審酌上開證據資料作成時之情況，尚無違
    法不當或證明力明顯過低之瑕疵，亦認為以之作為證據應屬
    適當，爰依上開規定，認前揭證據資料均有證據能力。
㈡㈡次按除法律另有規定外，實施刑事訴訟程序之公務員因違背
    法定程序取得之證據，其有無證據能力之認定，應審酌人權
    保障及公共利益之均衡維護，刑事訴訟法第158 條之4 定有
    明文。本案以下所引用之非供述證據，並無證據證明係實施
    刑事訴訟程序之公務員違背法定程序所取得，且經本院於審
    理時合法踐行調查程序，自應認均具有證據能力，得作為證
    據。
二、認定犯罪事實所憑之證據及理由：
    訊據被告固坦承有於本案土地墾殖、占用之客觀事實，惟矢
    口否認有何違反水土保持法之犯行，辯稱略以：伊跟前手買
    了本案土地有種植作物，因為伊年紀大需要在現場擺放農  
    具，所以才會蓋了鐵皮屋，伊沒有違反水土保持法之犯意云
    云。經查：
  ㈠被告有於上開時地在本案土地上墾殖並興建工作物之情，業
    經被告坦承不諱，並有本案土地登記謄本、地籍圖、臺灣南
    投地方檢察署檢察官履勘筆錄1 份、現場照片6 張、南投縣
    南投地政事務所土地複丈成果圖（即本案附圖）、南投縣政
    府會勘紀錄表各1 份、南投縣政府農業處山坡地管理科會勘
    現場照片9 張、南投縣中寮鄉地籍圖查詢資料1 份在卷可稽
    （見他卷第102頁至104頁，偵卷第7 頁、第11頁至19頁），
    此部分事實，應堪認定。
  ㈡經查，被告雖以前詞置辯，惟觀被告所提出之土地買賣契約
    書及土地增值稅證明書之內容，被告向前手所購買的土地係
    南投縣○○鄉○○段000000000000000地號土地之所有權，並非
    本案土地之所有權，此有上開不動產買賣預約書、土地所有
    權買賣移轉契約書及土地增值稅證明書在卷可考（見本院卷
    第51頁至63頁），故此部分自難為有利被告之認定。
  ㈢次查，證人即國產署中區分署南投辦事處助理員甲○○於警詢
    及偵查中證稱略以：本案一開始是丙○○所檢舉的，我們在10
    5 年有去現場會勘，當時發現被告是占用整塊地，種植油茶
    樹及無患子樹，我們當時就有行文給被告，要求他申請租用
    或購買本案土地，若不要就騰空返還給國產署，被告當時也
    表示本案土地是他在使用，但沒有下文，後來109 年10月又
    去現場看一次，被告在本案土地又種植橄欖樹、另外有新建
    鐵皮屋、鋪水泥地及堆置鐵皮等語（參見他卷第13頁至15頁
    、第72頁至77頁），並有財政部國有財產署中區分署南投辦
    事處105 年5 月5 日會勘案件紀錄表、財政部國有財產署中
    區分署南投辦事處105 年8 月10日台財產中投三字第105350
    12500 號函、105 年5 月5 日土地勘清查表（勘查後）、使
    用現況略圖，本案土地109 年10月19日土地勘查表（勘查後
    ）、使用現況略圖、現況照片、土地勘查表（勘查前）、勘
    查案件紀錄表在卷可稽（見他卷第24頁至26頁、第39頁、第
    43頁至54頁、第55頁至59頁）。另觀之被告於105年3 月24
    日向國產署提交之申請書，內容亦表示欲就本案國有土地向
    主管機關申請占用等情，此亦有被告申請書在卷可佐（見他
    卷第40頁）。
  ㈣綜合上開證據所示，被告於105 年間早已知悉本案土地係屬
    國有，其並未就本案土地申請租用或購買，仍予以占用並種
    植作物及新建建物，則被告上開所辯顯係卸責之詞，不足採
    信。本案事證明確，被告上開犯行堪以認定，應予依法論科
    。
三、論罪科刑之理由：
㈠㈠按山坡地保育利用條例係65年4 月29日公布施行，該條例有
    關保育、利用及水土保持之實施範圍，僅及於行政院依該條
    例第3 條規定公告之「山坡地」，其他高山林地、水庫、河
    川上遊集水區、水道兩岸、海岸及沙灘等地區之水土保持工
    作，則不包括在內。嗣政府鑑於臺灣國土資源有限，地陡人
    稠，土質脆弱，加以山坡地過度開發利用，致地表沖蝕、崩
    塌嚴重，每逢颱風豪雨，常導致嚴重災害，為建立完善之水
    土保持法規制度，積極推動各項水土保持工作，發揮整體水
    土保持之治本功能，乃針對經濟建設發展需要及水土保持發
    展情形，於83年5 月27日制定水土保持法，將所有需要實施
    水土保持地區作一整體之規範，並將山坡地保育利用條例中
    有關山坡地之水土保持事項一併納入本法之規定範圍，於第
    8 條第1項第5 款明定山坡地之開發及堆積土石等處理、利
    用，應經調查規劃，依水土保持技術規範實施水土保持之處
    理與維護。該法所稱之山坡地，依同法第3 條第3 款規定，
    係指國有林事業區、試驗用林地、保安林地，及經中央或直
    轄市主管機關參照自然形勢、行政區域或保育、利用之需要
    ，就標高在100 公尺以上，或標高未滿100 公尺，而其平均
    坡度在百分之5 以上者劃定範圍，報請行政院核定公告之公
    、私有土地，其範圍已較山坡地保育利用條例第3 條所稱之
    山坡地為廣，且該法第1 條第2 項規定：「水土保持，依本
    法之規定；本法未規定者，適用其他法律之規定」。是就立
    法沿革、法律體例、立法時間及立法目的而言，水土保持法
    係山坡地保育利用條例之特別法，行為人所為，倘皆合於上
    揭2 法律之犯罪構成要件，自應優先適用水土保持法。又同
    理，水土保持法第32條第1 項亦為刑法第320 條第2 項及森
    林法第51條第1 項於他人林地內擅自墾殖占用罪之特別規定
    ，依特別法優於普通法及後法優於前法之法律競合關係，應
    依水土保持法第32條第1 項規定論處（最高法院83年度台上
    字第534號、88年度台非字第278 號、91年度台上字第6819
    號判決要旨參照）。再水土保持法第32條第1 項規定之在公
    有或私人山坡地未經同意擅自墾殖、占用或從事開發、經營
    或使用，致生水土流失或毀損水土保持之處理與維護設施罪
    ，因屬實害犯，以發生水土流失或毀損水土保持之處理與維
    護設施之結果為必要，與不以已發生具體之實害為必要，僅
    以發生公共危險為已足之危險犯者不同；若已為上開犯行，
    僅尚未發生水土流失或毀損水土保持之處理與維護設施之結
    果，雖不成立水土保持法第32條第1 項前段之罪，自該當於
    同條第4項之未遂犯（最高法院94年度台上字第4073號、90
    年度台上字第4325號判決意旨參照）。
  ㈡次按水土保持法第32條第1 項所稱之致生水土流失，應係指
    水土保持工程上所稱之「加速沖蝕」，或稱「變態沖蝕」，
    亦即指地面之天然被覆物及土壤結構受人為因素之破壞，沖
    蝕逐漸加劇進行之現象。蓋此種加速沖蝕，以母岩風化生成
    之土壤不足以補償其損失之土壤，使地面失去自然均衡狀態
    ，沖蝕由表土而心土再至基岩，終致岩石裸露，損害將益形
    擴大。從而，構成水土保持法第32條第1 項之「水土流失」
    ，當係指行為人之行為已致該處山坡地產生超出自然均衡狀
    態下所發生之有限度土壤沖蝕，而使山坡地發生土壤加速沖
    蝕，難以藉母岩自然產生之土壤予以彌補之情形。查被告所
    占用之本案土地，依卷附現場照片所示（見偵卷第16頁至18
    頁），除於附圖所示部分興建鐵皮屋及鋪設水泥地之外，並
    無大規模開挖整地之情事，現場亦無水土流失的情況，周圍
    土地係有植物生長之自然景觀，原有植被良好並未遭受破壞
    ，未發現有何裸露、沖蝕情形，且坡面並無不連續、塌落等
    現象，另本案亦無已有水土流失之跡證及實害紀錄，故無證
    據可證明涉及「致生水土流失」，應認與水土流失所致該山
    坡地產生超出自然均衡狀態下所有發生之有限土壤沖蝕，而
    使山坡地發生土壤加速沖蝕，難以藉母岩自然產生之土壤予
    以彌補之情形不符，故無證據證明涉及「毀損水土保持處理
    與維護設施」。是從上可知，被告已著手實施非法墾殖、占
    用之行為，但尚未發生水土流失或毀損水土保持之處理與維
    護設施之實害結果。是核被告所為，係犯水土保持法第32條
    第4 項、第1 項前段之非法占用致水土流失未遂罪。另臺灣
    南投地方檢察署110 年度偵字第6491號移送併辦部分，核與
    本案犯罪事實屬同一事實，為同一案件，本院自應併予審理
    。
  ㈢再按水土保持法第32條第1 項，在公有或私人山坡地或國、
    公有林區或他人私有林區內未經同意擅自墾殖、占用或從事
    第8 條第1 項第2 款至第5 款之開發、經營或使用，致生水
    土流失或毀損水土保持之處理與維護設施罪，為繼續犯。如
    墾殖、占用、開發、經營、使用之行為在繼續實行中，則屬
    行為之繼續而非狀態之繼續，其犯罪之完結須繼續至其行為
    終了時（最高法院99年度台上字第7746號判決參照）。被告
    自105 年3 月起開始占用本案土地迄今，其占用本案土地之
    行為係繼續地侵害水土保持法益，僅成立單純一罪。
  ㈣被告已著手實施非法占用之行為，而未發生水土流失或毀損
    水土保持之處理與維護設施之實害結果，其犯罪尚屬未遂，
    依刑法第25條第2 項規定減輕其刑。
  ㈤爰審酌被告在公有山坡地未經同意擅自墾殖、占用，破壞地
    貌，致產生水土流失之危險，所為應予非難，且犯後仍否認
    犯行，態度難稱良好，兼衡其國小肄業之智識程度、務農為
    生、經濟狀況勉持，現與太太同住，並考量被告犯罪之動機
    、目的，及非法占用之面積等一切情狀，量處如主文所示之
    刑，並諭知易科罰金之折算標準。
  ㈥刑法關於沒收之規定於104 年12月30日修正公布，並自105年
    7 月1 日起施行，本次刑法修正將沒收列為專章，具有獨立
    之法律效果，為使其他法律有關沒收原則上仍適用刑法沒收
    規定，故刑法第11條修正為「本法總則於其他法律有刑罰、
    保安處分或『沒收』之規定者，亦適用之。但其他法律有特別
    規定者，不在此限。」，亦即有關上開刑法修正後與其他法
    律間之適用關係，依此次增訂刑法施行法第10條之3 第2 項
    「施行日前制定之其他法律關於沒收、追徵、追繳、抵償之
    規定，不再適用。」之規定，就沒收適用之法律競合，明白
    揭示「後法優於前法」之原則，優先適用刑法，至於沒收施
    行後其他法律另有特別規定者，仍維持「特別法優於普通法
    」之原則（本條之修正立法理由參照）。而水土保持法第32
    條第5 項關於犯水土保持法第32條之罪，其墾殖物、工作物
    、施工材料及所使用之機具應予沒收之規定，業於105年11
    月30日修正公布，並自105 年12月2 日起生效施行，依前揭
    說明，核屬刑法沒收規定之特別規定，自應優先適用上開現
    行水土保持法第32條第5 項之規定。而參酌現行水土保持法
    第32條第5 項之立法目的，乃考量山坡地因其自然條件特殊
    ，不適當之開發行為易導致災害發生，甚至造成不可逆之損
    害，為減少違規行為人僥倖心理，避免該等犯罪工具因非屬
    犯罪行為人所有而無法沒收，致使犯罪成本降低，而無法達
    到嚇阻之目的，爰修正擴大沒收範圍，以為刑法第38條第2 
    項之特別規定。是現行水土保持法第32條第5 項既僅排除刑
    法第38條第2 項規定，則就其他關於追徵、追繳、抵償等規
    定，仍應回歸沒收新制。而現行水土保持法第32條第5項所
    謂之工作物，係指於地上、地下施工使成為具有特定用途之
    設施。被告本案所犯水土保持法第32條第4 項、第1 項前段
    之非法占用致生水土流失未遂罪，已如前述，其中如附圖編
    號A1、A2所示之鐵皮屋，業經被告雇工拆除，此有國產署中
    區分署南投辦事處110 年10月9 日台財產中投三字第110350
    43370 號函在卷可參（見本院卷第81頁至89頁），故此部分
    自無庸再予以沒收；另附圖編號A1、A2鐵皮屋下之水泥空地
    、本案土地上之墾殖物及如附圖編號B、C 所示之水泥空地
    及鐵皮等，核屬工作物且為被告所非法墾殖、占用而尚未移
    除，則不問屬於犯罪行為人與否，均應依現行水土保持法第
    32條第5 項規定宣告沒收，並依刑法第38條第4 項規定，諭
    知於全部或一部不能沒收或不宜執行沒收時，追徵其價額。
據上論斷，應依刑事訴訟法第299 條第1 項前段，判決如主文。
本案經檢察官李方瑜提起公訴，檢察官劉景仁到庭執行職務。
中　　華　　民　　國　 111　　年　　3 　　月　　14　　日
                          臺灣南投地方法院刑事第二庭
                              審判長法  官 楊國煜
                                    法  官 劉彥宏 
                                    法  官 羅子俞
以上正本證明與原本無異。 
如不服本判決應於判決送達後20日內向本院提出上訴狀，（均須
按他造當事人之數附繕本）「切勿逕送上級法院」。
告訴人或被害人如對於本判決不服者，應具備理由請求檢察官上
訴，其上訴期間之計算係以檢察官收受判決正本之日期為準。
                                    書記官 吳瓊英
中　　華　　民　　國　　111 　年　　3 　　月　　14　　日
附錄本案論罪科刑法條：
水土保持法第32條
在公有或私人山坡地或國、公有林區或他人私有林區內未經同意
擅自墾殖、占用或從事第8條第1項第2款至第5款之開發、經營或
使用，致生水土流失或毀損水土保持之處理與維護設施者，處六
個月以上5年以下有期徒刑，得併科新台幣60萬元以下罰金。但
其情節輕微，顯可憫恕者，得減輕或免除其刑。
前項情形致釀成災害者，加重其刑至二分之一；因而致人於死者
，處5年以上12年以下有期徒刑，得併科新台幣1百萬元以下罰金
；致重傷者，處3年以上10年以下有期徒刑，得併科新台幣80萬
元以下罰金。
因過失犯第1項之罪致釀成災害者，處1年以下有期徒刑，得併科
新臺幣60萬元以下罰金。
第1項未遂犯罰之。
犯本條之罰者，其墾殖物、工作物、施工材料及所使用之機具沒
收之。